【裁判字號】    99,訴,19
【裁判日期】    990510
【裁判案由】    清償借款
【裁判全文】
臺灣嘉義地方法院民事判決                99年度訴字第19號
原      告  乙○○
訴訟代理人  顏伯奇律師
被      告  丙○○
訴訟代理人  吳宏輝律師
複  代理人  劉興文律師
上列當事人間請求清償借款事件，於民國99年4 月27日言詞辯論
終結，本院判決如下：
    主      文
被告應給付原告新臺幣佰萬元，及自民國九十九年一月七日起
至清償日止，按年息百分之五計算之利息。
原告其餘之訴駁回。
訴訟費用由被告負擔二分之一，餘由原告負擔。
本判決第一項於原告以新臺幣壹佰萬元供擔保後，得假執行；但
被告如以新臺幣佰萬元預供擔保，得免為假執行。
原告其餘假執行之聲請駁回。
    事實及理由
甲、原告主張：(一)被告自民國97年8 月17日起至97年9 月1 日間
    向原告借貸合計新臺幣（下同）900 萬元，遲不清償，經原
    告多次催討後，被告始出面協調清償方式，惟被告表示其名
    下僅現金300 萬元，需分二期給付，且有「未設定胎權（抵
    押權）」之嘉義縣朴子市○○路3 之11號11樓之房產，及未
    來勞保退休金可給付原告抵償，經雙方磋商後，約定現金分
    別於協議當日匯款150 萬元，另外150 萬元於98年6 月30日
    給付；房產可折抵170 萬元，被告應將權狀交付予原告辦理
    所有權移轉登記，且原告可以入住該房屋；勞保退休金130
    萬元，由被告向勞保局查詢可領取之時間點，再填入協議書
    內，且被告有指示勞保局匯款帳號，並將存摺及印章交予原
    告之義務，斯時被告僅可清償600 萬元。(二)嗣後被告已將第
    一期款150 萬元匯給原告，第二期之150 萬元則遲至98年7
    月23日始匯款清償，並由被告在其被告所保留之協議書上寫
    「98年6 月30日之本票且予98.7.23 已匯合庫完畢」等字，
    原告則簽名蓋指印，以為證明。被告另在原告所保留之協議
    書上寫「98年6 月3 日之本票已付訖且另98.7.23 已匯合庫
    完畢丙○○」等字。(三)惟原告將上揭房屋交與代書辦理過戶
    時，經代書告知該房屋上有抵押權人為國泰人壽保險公司之
    最高限額抵押權221 萬元設定，原告始知受騙，乃告知被告
    其隱瞞房屋沒有抵押權之行為已涉犯刑法之詐欺罪，被告向
    原告求情，希望讓他可以分期將貸款還款至104 年7 月28日
    ，不要提起詐欺告訴，原告因氣頭上，並未答應被告之條件
    ，被告乃表示其先將條件即「房貸在104 年7 月28日以內自
    己要負責清償，如未清償願負詐欺責任丙○○」等字寫在原
    告保留之協議書上，原告若有同意才在該條款後簽名，但原
    告並未同意，也未在其後簽名，且當時被告並未在其所保留
    協議書上寫上揭字句。如前所述，被告於98年7 月23日始匯
    款給原告，於被告所保留之協議書上寫「98年6 月30日之本
    票且予98.7.23 已匯合庫完畢」等字，由原告簽名蓋指印，
    當時被告所保留的協議書上並無「房貸在104 年7 月28日以
    內自己要負責清償，如未清償願負詐欺責任丙○○」之字句
    ，今被告所提出之協議書有上述之字句，乃係原告在98年7
    月23日簽名蓋指印後，被告才自己加上去，且被告為了營造
    原告有同意被告房貸至104 年清償完畢之假象，故意於原告
    簽名蓋指印「前」寫上上述字句，讓人誤以為原告同意被告
    分期清償房貸之請求，實際上原告並未同意。(四)協議書第4
    條內手寫之「另50萬元等有錢在還」等字，亦係被告自行加
    上者，原告並未同意。兩造簽訂協議書時，已約明只有一份
    正本，由原告持有，並以原告持有之協議書內容為準，被告
    竟然事後自己在其所持有之協議書上填上「正本」二字，企
    圖混淆鈞院之認定。(五)前開以房屋抵償170 萬元及以勞退金
    給付130 萬元之約定，均屬民法第320 條約定新債務清償舊
    債務，原告可主張請求清償舊債務。按因清償債務而對於債
    權人負擔新債務者，除當事人另有意思表示外，若新債務不
    履行時，其舊債務仍不消滅，民法第320 條定有明文。該條
    所謂因清償債務而對於債權人負擔新債務，其新債務之負擔
    ，乃使債權人受清償之一種方法，即所謂間接給付（最高法
    院60年度台上字第113 號民事判決意旨）。在舊債務未消滅
    前，則新舊兩債權並存，債權人自得選擇其一而行使之（最
    高法院49年度台上字第1498號民事判決意旨）。查雙方所簽
    協議書約定「嘉義縣朴子市○○路3 之11號11樓之房產可抵
    償170 萬元」、「以勞保退休金給付80萬元」，且該協議書
    第5 點約定「上述之分期給付，如有一期不履行視同全部到
    期且同意債權人訴諸法律行為追究責任」，原本之借款債務
    仍存在，以房屋抵償及勞退金給付之約定均屬民法第320 條
    約定新債務清償舊債務，被告因協議時詐騙原告上開房屋未
    設定抵押權，致生爭議，迄今房屋未過戶，且被告遲未將匯
    款帳號告知勞工保險局並將存摺印章交予原告，亦違反協議
    書所約定之作為義務，依據上揭最高法院49年度台上字第
    1498號民事判決意旨，原告仍可對被告請求舊債務，即得請
    求被告給付借款250 萬元。(六)於97年12月5 日簽立協議書時
    ，原告不斷確認上開房屋是否有抵押權，被告則明確表示未
    有抵押權，是「房屋無抵押權之切結」應屬協議範疇內，被
    告無法將無抵押權之上開房屋移轉登記與原告，且違反將匯
    款帳號告知勞工保險局及交付存摺及印章與原告之協議，則
    屬違反協議內容，依據該協議書第5 點約定「上述之分期給
    付，如有一期不履行視同全部到期且同意債權人訴諸法律行
    為追究責任」，原告尚可依協議書第5 點請求被告給付未給
    付之協議債務250 萬元。(七)被告向原告借貸900 萬元，扣除
    被告所清償之300 萬元，尚欠600 萬元，其中250 萬元，原
    告得基於民法第320 條及協議書第5 點約定，直接訴請被告
    給付，其餘350 萬元，其中原本要由勞保退休金給付之50萬
    元（130 萬元修正為80萬元），原告本可依據協議書第5 點
    請求50萬元（因被告違反協議內容，可請求協議書內之所有
    請求）。另在協議書中未協議分期之300 萬元借款，原告並
    未向被告為「免除」之意思表示，該借款債務仍然存在，原
    告仍可基於民法借貸關係向被告請求。(八)原告簽立協議書時
    是相信被告所說他「沒有財產」，才同意簽立協議書。嗣後
    ，原告對於被告聲請假扣押，在98年10月6 日向國稅局申請
    被告之財產資料，才發現兩造簽立協議書時，被告名下有凌
    志（LEXUS ）廠牌（車牌0798-UJ ）之高級房車（市價300
    萬元），且多筆房地，97年度領取薪資及獎金共1,537,561
    元，並非如被告所稱僅有300 萬元現金，沒有其他財產云云
    ，斯時原告才知道受騙，是縱鈞院認為原告已免除被告300
    萬元之債務，原告亦係因遭詐騙所為意思表示，並已依民法
    第92條規定發存證信函撤銷該意思表示。因此，本件原告主
    張向被告請求600 萬元自屬可採等語，並聲明：被告應給付
    原告600 萬元及自起訴狀繕本送達之翌日起至清償日止，按
    年息百分之五計算之利息；願供擔保，請准宣告假執行。
乙、被告則以：(一)按民法第736 條規定：「稱和解者，謂當事人
    約定，互相讓步，以終止爭執或防止爭執發生之契約。」本
    件兩造已就兩造間之900 萬元債權之清償額互相讓步而終止
    爭執，彼此間之約定（協議），即為和解。而原告所提出之
    協議書與被告提出之協議書內容有所差別，主要是原告有時
    沒把所持有之正本帶到被告處做修正，但協議書之內容原則
    上是一樣，至於協議書用手寫的部分均為原告要求被告寫的
    ，均有雙方蓋指印或印章加以確認同意。次按行使權利、履
    行義務，應依誠實及信用方法，民法第148 條第2 項定有明
    文。且解釋意思表示，應探求當事人真意，不得拘泥所用之
    辭句，民法第98條定有明文，故探求契約當事人之真意，應
    通觀契約全文，依誠信原則自契約之主要目的及經濟價值等
    作全盤之觀察（參照最高法院17年上字第1118號判例、86年
    度台上字第3873號判決），故原告履行契約應依誠信原則為
    之。(二)又依協議書內容，兩造同意被告以600 萬元達成清償
    和解，並有雙方之友人甲○○在場見證。被告在協議書簽立
    後，於97年12月5 日將現金150 萬元直接匯入原告朴子合作
    金庫帳號為0000000000000 之帳戶內，並就被告所有坐落於
    嘉義縣朴子市○○路3 之11號11樓之不動產以現值170 萬元
    為清償金額核算，當場交付所有權狀予原告，任由原告隨時
    搬入此屋居住，原告現亦居住此屋中，且被告仍按約定繳付
    剩餘之貸款金額70萬元，即該款項由被告每月支付本息直至
    104 年7 月還款完為止；被告又於98年7 月23日依約定再給
    付原告150 萬元，匯入原告上述帳號內，核被告已陸續給付
    原告470 萬元。(三)剩餘之130 萬元，被告已按協議簽立2 張
    金額分別為80萬元及50萬元之本票，將由勞保老年年金給付
    款項中清償，但因該勞保年金給付尚未到期，故約定待條件
    成就即一併給付，以清償剩餘借款130 萬元。又因被告一眼
    近乎全盲（視力為0.02），另一眼視力則約在0.5 至0.6 左
    右，領有殘障手冊，被告怕近年視力有變化，勞保薪資無法
    達成老年給付前3 年平均薪資43,900元，為信守承諾，才會
    在協議書上分別記載80萬元及50萬元，從被告之勞工保險投
    保資料表及老年給付之試算式，被告可一次請領之老年給付
    約1,543,524 元，自可依協議內容清償130 萬元，而可如期
    完全清償積欠原告之款項。今原告竟棄原協議內容不顧，反
    而聲請假扣押被告之薪資並提起清償借款訴訟，其行為顯已
    違反誠信原則。(四)原告前稱被告有向其借貸900 萬元云云，
    實與事實不符。查該900 萬元是由多筆小額本金加上18% 的
    利息，多年累積而生，並非同筆大額借款，此有原告自90年
    間起陸續將小額借款匯入被告銀行帳戶存簿資料可稽。又被
    告並未隱瞞財產、土地，亦無拒絕履行協議之情事：兩造曾
    於97年9 月間就債務協調，被告年薪雖有150 萬元，但已無
    法再支付按18% 計算的利息，故請求協調，且原告在該協議
    中曾詢問被告所有不動產之情形及有無土地辦貸款還錢，被
    告表示在嘉義縣朴子市○○路之房子尚有房貸約70萬元及東
    石鄉洲仔村的農地3 分多，也向東石鄉農會貸款250 萬元，
    尚有幾筆持分的土地，地目是水、養、雜、道等及一間平樓
    為被告母親居住，房子沒有保存登記，而房地為被告母親所
    有等交談情事，故原告均知情所有不動產之情形，被告並無
    隱瞞所有土地。至於被告名下凌志廠牌高級房車是被告前夫
    之車輛，因為被告領有殘障手冊，為節省牌照稅，所以登記
    在被告名下，原告亦早知被告駕駛該車。(五)另「和解契約以
    當事人締約當時兩造合致之意思表示，為成立要件，雖一造
    表意人於其表示意思時，本無欲受其所表示意思拘束之意，
    苟非此意為他一造所明知，其表示之意思究不因之而無效，
    即於和解契約之成立及效力，不生影響。和解契約合法成立
    ，兩造當事人即均應受該契約之拘束，縱使一造因而受不利
    益之結果，亦不得事後翻異，更就和解前之法律關係再行主
    張，最高法院19年上字第1964號亦著有判例。查雙方所議定
    之600 萬元之清償借款，並不是新債清償，而是免除其餘債
    務，且雙方簽有協議書，應依協議書進行，原告不可以再毀
    約等語資為抗辯，爰聲明：原告之訴駁回；如受不利益判決
    ，願供擔保免予假執行。
丙、得心證之理由：
一、下列事實，為兩造所不爭執，應為真實：
  (一)兩造於97年12月5 日就兩造間自97年8 月17日起至97年9 月
    1 日止之900 萬元借款債務之清償事項簽立協議書之事實。
  (二)被告已依協議書第2 條前段約定於97年12月5 日給付原告
    150 萬元；復依協議書第3 條約定於98年7 月23日給付原告
    150 萬元。
  (三)被告所有門牌號碼嘉義縣朴子市○○路3 之11號11樓房地，
    有國泰人壽保險股份有限公司設定最高限額抵押權221 萬元
    ，且該房地所有權尚未移轉登記予原告。
二、兩造之爭點：
  (一)兩造簽立系爭協議書，原告有無免除被告300 萬元之債務？
    按債權人向債務人表示免除其債務之意思者，債之關係消滅
    ，民法第343 條定有明文。查系爭協議書第1 項約定：「債
    務人（下同）丙○○（指本件被告）於民國（下同）97年08
    月17日至97年09月01日向債權人（下同）乙○○（指本件原
    告）借款金額共計新台幣（下同）玖佰萬元整。於97年12月
    1 日雙方協調同意以陸佰萬元整償還所有債務。」等語，協
    議書第2 條至第4 條則約定各期之還款金額及方式，各期
    還款金額（含以房地抵償部分）合計亦為600 萬元等情，有
    協議書在卷可憑（見本院卷第5 頁至第6 頁）。準此足認系
    爭協議係為兩造就系爭900 萬元之借款債務，約定償還借款
    金額、日期、方式所為之契約。而按解釋契約，固須探求當
    事人立約時之真意，不能拘泥於契約之文字，但契約文字業
    已表示當事人真意，無須別事探求者，即不得反捨契約文字
    而更為曲解。解釋私人之契約應通觀全文，並斟酌立約當時
    之情形，以期不失立約人之真意（最高法院17年上字第1118
    號、18年上字第1727號判例意旨參照）。查本件協議書內容
    共計5 條，依第1 條之前開文字記載可知，兩造先確認其間
    之借款債務金額共計900 萬元，並已協議由被告以600 萬元
    償還「所有」債務；第2 條至第4 條則約定各期（共分3 期
    ）之還款金額及方式，其還款金額合計亦為600 萬元；第5
    條則約定「上述之分期給付，如有一期未履行視同全部到期
    且同意債權人訴諸法律行為追究責任。」是綜觀協議書全文
    ，兩造係協議由被告以600 萬元清償所有（全部）債務，而
    並未有僅就其中600 萬元為清償協議或保留其中300 萬元不
    為協議，或被告若未依協議清償該600 萬元，原告得再就該
    300 萬元為請求等之記載，是若非原告有免除被告300 萬元
    債務之表示，何以協議書內未為僅就其中600 萬元為清償協
    議或保留其中300 萬元不為協議之記載，再參以證人即簽立
    協議書在場見證之甲○○亦於本院審理時到庭證稱略以：兩
    造協議時，我在場，被告有求原告，最後他們說以600 萬元
    清償；借款是900 萬元沒有錯等語（見本院卷第65頁），足
    認原告確有免除被告300 萬元債務之表示。至證人甲○○證
    稱略以：因為被告說他沒有財產，所以用600 萬元償還，至
    於300 萬元部分沒有說等語（見本院卷第65頁、第67頁），
    應僅係原告於免除被告債務時未使用類如「其餘300 萬元不
    用還」或「免除300 萬元債務」等言詞為表示而已，尚不能
    據以認定原告未免除被告300 萬元債務。是被告辯稱原告已
    免除被告其中300 萬元債務乙節，應為可採。準此，被告所
    負欠原告900 萬元債務，於為前開免除後，就該300 萬元債
    （務）之關係已經消滅，被告負欠原告之系爭借款金額即為
    600 萬元。
  (二)原告主張其因受詐欺始為免除之意思表示，其得撤銷該意思
    表示乙節，被告則否認其有何施詐術之行為作為抗辯。按因
    被詐欺或被脅迫而為意思表示者，表意人得撤銷其意思表示
    ，民法第92條定有明文。準此，被詐欺而為意思表示者，依
    民法第92條第1 項之規定，表意人固得撤銷其意思表示，惟
    主張被詐欺而為表示之當事人，應就此項事實負舉證之責任
    （最高法院44年台上字第75號判例意旨參照）。又民事法上
    所謂詐欺云者，係謂欲相對人陷於錯誤，故意示以不實之事
    ，令其因錯誤而為意思之表示者而言（最高法院18年上字第
    371 號判例意旨參照）。查原告主張係因被告於簽立協議書
    時表示其「沒有財產」，原告才同意簽立系爭協議書，嗣後
    發現被告尚有許多不動產及凌志轎車，其係受被告詐欺云云
    。參以證人甲○○於本院審理證稱略以：被告說他沒有財產
    ，他有求張小姐，最後他們說600 萬元清償等語（見本院卷
    第65頁），足認被告於協議時確有使用其「沒有財產」之言
    詞。惟查：
  1.被告表示其「沒有財產」，是否即可謂對原告施用詐術，而
    令原告陷於錯誤？經查被告於協議時曾表示有現金300 萬元
    乙節，為原告自認；另依協議書第2 條後段及第4 條約定可
    知，被告尚有前開用已抵償170 萬元債務之房地，且將來還
    有勞保老年給付可領取，豈係沒有財產？是被告稱其「沒有
    財產」，應非表示其「毫無財產」，而係其所有之財產不足
    以清償全部債務之意。被告既表示其尚有現金300 萬元，兩
    造又協議以前開房地抵償170 萬元債務，並以將來可領取之
    勞保給付為清償，足認原告亦不可能因被告表示「沒有財產
    」，致誤認被告確無財產而為表示。至原告主張被告稱其僅
    有現金300 萬元，沒有其他財產乙節，則為被告否認。查依
    協議內容可知，被告除以現金清償300 萬元外，另以前開房
    地抵償170 萬元，又以將來之勞保老年給付清償部分債務，
    則被告豈可能為除現金300 萬元外，沒有其他財產之表示？
    此外，原告又未舉證證明被告曾為上開表示，則原告之上開
    主張，即不能採信。
  2.另查被告所有坐落嘉義縣東石鄉○○段洲仔小段0706地號之
    土地，面積3,680 平方公尺，每平方公尺公告現值為1,000
    元，其上有嘉義縣東石鄉農會設定最高限額抵押權264 萬元
    等情，有土地登記謄本可按（見本院卷第204 頁），是該土
    地依公告現值計算，價值雖為368 萬元，但該土地坐落在嘉
    義縣東石鄉，又為農牧用地，且有前開抵押權設定，是處分
    該土地之所得是否足以清償前開抵押權擔保債權及費用，已
    非無疑；又被告所有之其他坐落嘉義縣朴子市○○段0517地
    號土地等8 筆土地（不含用以抵償170 萬元之前開嘉義縣朴
    子市之房地），依公告現值計算其價值合計雖達954,569 元
    【計算式：（507 ×454/90,000×17,166）＋（1,205 ×
    2/12 ×2,200）＋（171 ×602/1,000 ×2,200 ）＋（465
    ×1/12×2,200 ）＋（196 ×1/12×1,000 ）＋（10,720×
    57/5,400×1,000 ）＋（208 ×1/12×1,000 ）＋（147 ×
    1/4 ×280 ）】，但各該土地均為被告與他人共有，地目則
    多屬於道、水、養、雜、田等，均屬於處分不易且交易價值
    不高之土地，是被告雖有上開財產，但相較於被告原負欠原
    告借款債務金額900 萬元，顯然不足清償，則被告稱其「沒
    有財產」，尚不能認其係故意示以不實之事，而對原告施用
    詐術。
  3.又原告主張被告名下有市價300 萬元凌志廠牌高級房車乙節
    ，被告則以前詞作為抗辯。經查，原告曾陳稱略以：我不知
    道車子是在被告的名下，我一直以為車子是她丈夫的名下等
    語（見本院卷第218 頁），顯見原告早知悉被告一直駕駛前
    開車輛。按民法第92條第1 項所謂詐欺，雖不以積極之欺罔
    行為為限，然單純之緘默，除在法律上，契約上或交易習慣
    上，就某事項負有告知之義務者外，其緘默並無違法性，即
    非本條之詐欺（最高法院33年上字第884 號判例意旨參照）
    。是系爭凌志車輛縱為被告所有，但被告並無任隱匿該車之
    行為，原告若因自己誤認該車輛之所有權歸屬而陷於錯誤，
    難認被告有何詐欺行為，揆諸前揭判例意旨，被告就車輛之
    所有權歸屬既不負有告知之義務，其未告知或緘默即非民法
    第92條之詐欺。
  4.再者，衡之常情，社會上欠債未還之人，稱其「沒有錢」、
    「沒有財產」乃常有之事，債權人亦甚少因此相信債務人之
    財產狀況。原告為有社會經驗之人，且兩造相識甚久，金錢
    往來甚為頻繁，原告對於被告之經濟狀況應有相當之瞭解，
    原告應不至於因被告稱其「沒有財產」，即陷於錯誤而誤認
    被告無財產，故被告稱其沒有財產等語，難認該當於民法第
    92條施詐術之行為。
  5.綜上，原告主張被告表示其「沒有財產」之行為為施用詐術
    之行為乙節，尚非可採；原告無法主張、證明被告有何其他
    詐欺情事，是原告主張依民法第92條撤銷意思表示，於法無
    據。
  (三)次按「因清償債務而對於債權人負擔新債務者，除當事人另
    有意思表示外，若新債務不履行時，其舊債務仍不消滅。」
    民法第320 條定有明文。查系爭協議書第2 條約定：「於97
    年12月5 日雙方約定由債務人直接匯入債權人帳戶：0000-
    000-000000朴子合作金庫共計壹佰伍拾萬元由債權人收訖。
    並於當日下午五點整前過戶債務人名下所有座落於嘉義縣朴
    子市○○路3 —11號11樓於債權人名下（此屋以現值壹佰柒
    拾萬元核算）。兩筆償還共計參佰貳拾萬元。」等語。則前
    開以被告移轉其所有之前開房地所有權以扺償170 萬元借款
    債務之約定，應屬民法第320 條所定「新債清償」之約定，
    則在被告未將該房地所有權移轉登記與原告前，其舊債務即
    170 萬元之借款債務仍不消滅。次查，被告迄未將前開房地
    所有權移轉登記與原告乙節，為兩造所不爭執，應為真實。
    被告雖辯稱原告已搬入前開房地居住，且被告已將所有權狀
    交付原告，並按約定繳付剩餘貸款（70萬元），是原告自己
    未辦理所有權移轉手續等語，惟前開房地上有為國泰人壽保
    險股份有限公司設定最高限額221 萬元之抵押權乙節，有土
    地登記謄本可按，復為兩造所不爭執，而原告主張兩造協議
    用以抵償之前開房地不能有設定負擔乙節，業經證人甲○○
    到場證述屬實（見本院卷第66頁），被告雖辯稱兩造已約定
    上開抵押權擔保之貸款（即房貸）由被告負責在104 年7 月
    28日前清償云云，但原告否認有該協議，就此，被告雖以協
    議書第2 條後段下方空白處載有：「房貸在104 年7 月28日
    以內自己要負責清償，如未清償願負詐欺責任」等語，原告
    則簽名、捺指印表示同意。原告亦為否認。查兩造提出之協
    議書上雖均有「房貸在104 年7 月28日以內自己要負責清償
    ，如未清償願負詐欺責任」等語之記載及被告之簽名，但僅
    被告提出之協議書內之前揭記載右下方有原告之簽名及捺指
    印（見本院卷第5 頁至第6 頁、第18頁至第19頁），證人甲
    ○○到場證述略以：我當初看見被告寫98年7 月23日這幾個
    字，「乙○○」這3 個字是誰寫的，我沒看清楚，被告有拿
    1 份協議書給原告蓋指印，蓋指印的意思是說7 月23日有給
    150 萬元；當天（指98年7 月23日）只有說要還150 萬元的
    問題，沒有說到房貸何時要還等語（見本院卷第68頁、第70
    頁），準此證言足認原告於前開協議書上捺指印，應係為確
    認被告曾於98年7 月23日清償150 萬元而已，尚難以原告之
    簽名及捺指印處係位於前揭記載之右下方，遽認原告已同意
    房貸由被告在104 年7 月28日前負責清償，此外，被告復未
    提出其他證據以實其說，是被告主張原告已經同意其在104
    年7 月28日前清償前揭房地之貸款云云，即非可採。綜上，
    兩造既係協議由被告以未有負擔之前揭房地抵償170 萬元，
    而前揭房地上迄今確仍有前揭為國泰人壽股份有限公司設定
    之抵押權存在，則被告所負移轉無設定負擔之前揭房地所有
    權與原告之債務仍屬不能履行，自應認被告未依協議書第2
    條後段約定履行債務，揆諸首揭規定，被告負欠原告之170
    萬元借款債務仍不消滅。是則原告依消費借貸之法律關係，
    請求被告清償170 萬元，自有理由。
三、綜上，被告原負欠原告借款債務900 萬元，經協議後，原告
    已經免除被告其中300 萬元債務，是被告負欠原告之債務即
    為600 萬元，且原告主張撤銷該免除之意思表示，並非可採
    ，均已如前述，是則原告請求被告給付該經免除之300 萬元
    ，即屬無據。次查被告就該負欠之600 萬元債務，已經清償
    300 萬元（分2 次，每次清償150 萬元）乙節，為兩造所不
    爭執，再加上原告依前項說明得請求被告給付之170 萬元，
    尚餘130 萬元。就此130 萬元其中之80萬元，兩造約定於被
    告得領取勞保老年給付時給付乙節，為兩造所不爭執，至其
    餘50萬元是否如被告所稱等被告有錢再還，兩造固有爭執。
    惟本件協議書第5 條約定：「上述之分期給付，如有一期未
    履行視同全部到期且同意債權人訴諸法律行為追究責任。」
    被告既未依協議書第2 條後段約定將未設定負擔之前揭房地
    所有權移轉登記與原告，即屬於未依約履行其第1 期應為之
    給付，依前揭第5 條約定，依協議約定之分期給付，視同全
    部到期。是則依原約定於被告得領取勞保老年給付時始給付
    之80萬元，固視為已經到期，被告應即為給付，其餘50萬元
    部分，縱如被告所稱已約定「於被告有錢時再還」，亦應視
    為已經到期，被告亦負有應即為給付之義務。是則原告請求
    被告清償此130 萬元，自屬有據。
四、從而，原告本於消費借貸之法律關係，請求被告給付300 萬
    元，及自起訴狀繕本送達翌日即99年1 月7 日起至清償日止
    ，按年息百分之五計算之利息部分為有理由，應予准許；逾
    此範圍之請求則無理由，應予駁回。
五、兩造分別陳明願供擔保，請准宣告假執行或免為假執行，就
    判決原告勝訴部分，均核無不合，爰各酌定相當之擔保金額
    准許之。原告其餘之訴既經駁回，其假執行之聲請已失所附
    麗，應併駁回之。
六、本件事證已臻明確，兩造間其餘主張及舉證，經本院審酌後
    認與判決之結果不生影響，不再逐一論列，附此敘明。
丁、訴訟費用負擔之依據：依民事訴訟法第79條。
中    華    民    國    99    年    5    月    10    日
                  民事第一庭  法  官  林望民
以上正本係照原本作成
如對本判決上訴，須於判決送達後20日內向本院提出上訴狀
中    華    民    國    99    年    5     月    10    日
                              書記官  陳慶時

司法院資訊處製作；財團法人民間司法改革基金會備份。
